臺灣高等法院刑事判決
110年度上易字第37號
上  訴  人  臺灣士林地方檢察署檢察官
被      告  林誼峰


上列上訴人因被告詐欺案件，不服臺灣士林地方法院109年度易
字第226號，中華民國109年11月4日第一審判決（起訴案號：臺
灣士林地方檢察署108年度偵字第16045號），提起上訴，本院判
決如下：
    主  文
上訴駁回。
    理  由
一、公訴意旨略以：林誼峰為成年成熟之人，應可預見提供自己
    金融帳戶存摺、提款卡、密碼予他人，可供詐騙集團遂行財
    產犯罪，竟仍基於幫助該詐騙集團進行財產犯罪之犯意，於
    民國108年5月27日前某日，在不詳地點，將其所有京城商業
    銀行永康分行帳號第000000000000號帳戶（下稱本案帳戶）
    之提款卡及密碼，交付真實姓名年籍不詳之詐欺集團成員，
    供詐欺集團作為存、提、匯款之用，以此方式幫助該犯罪集
    團向他人詐取財物。嗣該詐欺集團取得上開帳戶後，即意圖
    為自己不法之所有，分別於108年5月25日、5月27日，以江
    秀珠（涉嫌詐欺罪嫌部分，現由臺灣桃園地方法院審理中）
    所申辦之手機門號0000000000號電話，撥打電話予被害人江
    福地，佯稱：「為友人呂明勳，有急用需借款」云云，並指
    示告訴人以上開手機門號加通訊軟體LINE好友聯繫，致告訴
    人陷於錯誤，先後於108年5月27日下午1時14分許，至臺中
    市○○區○○路0段000號台中文心路郵局，及於同日下午2時45
    分許，至同市區○○路0段000號合作金庫銀行昌平分行，臨櫃
    匯款新臺幣（下同）8萬元、4萬元至本案帳戶內，旋遭提領
    一空。因認被告涉有刑法第30條第1項前段、第339條第1項
    之幫助詐欺取財罪嫌云云。
二、按犯罪事實應依證據認定之，無證據不得認定犯罪事實；又
    不能證明被告犯罪者，應諭知無罪之判決，刑事訴訟法第15
    4條第2項、第301條第1項分別定有明文。再按事實之認定，
    應憑證據，如未能發現相當證據，或證據不足以證明，自不
    能以推測或擬制之方法，為裁判基礎；且認定不利於被告之
    事實須依積極證據，苟積極證據不足為不利於被告事實之認
    定時，即應為有利於被告之認定；另認定犯罪事實所憑之證
    據，雖不以直接證據為限，間接證據亦包括在內，然無論直
    接證據或間接證據，其為訴訟上之證明，須於通常一般之人
    均不致有所懷疑，而得確信其為真實之程度者，始得據之為
    有罪之認定，倘其證明尚未達到此一程度，而有合理之懷疑
    存在，無從使事實審法院得有罪之確信時，即應由法院為諭
    知被告無罪之判決（最高法院40年台上字第86號、30年上字
    第816號、76年台上字第4986號判例意旨參照）。
三、公訴人認被告林誼峰涉犯幫助詐欺取財罪嫌，無非係以：㈠
    被告於警詢及偵查中之供述；㈡證人即被害人江福地於警詢
    中之指述；㈢臺中市政府警察局第五分局文昌派出所受理詐
    騙帳戶通報警示簡便格式表、金融機構聯防機制通報單、內
    政部警政署反詐騙案件紀錄表（案件編號0000000000）各1
    份；被害人手機LINE對話紀錄截圖照片1張、郵政跨行匯款
    申請書、合作金庫商業銀行匯款申請書代入收據各1份；被
    告京城銀行帳戶之申請人基本資料暨交易明細1份；㈣臺灣士
    林地方檢察署辦案公務電話記錄表（受話人京城銀行承辦人
    、證人雷蕙榆〈原名王蕙榆〉）2份，為其主要論據。惟訊據
    被告堅決否認有何幫助詐欺犯行，於本院及原審辯稱：我沒
    有提供帳戶給詐騙集團，本案帳戶是我的薪轉帳戶，是我前
    妻雷蕙榆在保管，此薪轉帳戶用1、2次而已，我就換工作了
    ，公司是否有匯過薪水要問我前妻，我只有領零用錢而已，
    我去（108）年10月22日和前妻登記離婚，離婚時她不交還
    我的東西，我有跟她要過，但後面就找不到人了。我的帳戶
    辦了後交給前妻保管，我就沒有再碰過了，帳戶印章也是我
    前妻保管，應該是雷蕙榆提供給人的等語。　　
四、經查：　　
  ㈠本案帳戶為被告於103年6月11日所申設，此據被告於原審及
    本院坦認不諱，並有本案帳戶開戶資料（見原審卷第35頁）
    附卷足憑。又被害人江福地於108年5月25日、27日，接獲施
    詐之人以手機門號0000000000號撥打之電話，冒充為其友人
    呂明勳，佯稱：有急用需借款云云，並指示被害人以該手機
    門號加通訊軟體LINE好友聯繫，致被害人陷於錯誤，先後於
    108年5月27日下午1時14分許，至臺中市○○區○○路0段000號
    台中文心路郵局，及於同日下午2時45分許，至同市區○○路0
    段000號合作金庫銀行昌平分行，臨櫃匯款8萬元、4萬元至
    本案帳戶內，旋遭提領一空等情，亦經證人即被害人江福地
    於警詢證述明確（見偵字第14522號卷第59、60頁），並有
    臺中市政府警察局第五分局文昌派出所陳報單、受理刑事案
    件報案三聯單及受理詐騙帳戶通報警示簡便格式表、內政部
    警政署反詐騙諮詢專線紀錄表、金融機構聯防機制通報單（
    見偵字第14522號卷第69頁）、郵政跨行匯款申請書及合作
    金庫銀行匯款申請書代收入收據（客戶收執聯）（見偵字第
    14522號卷第71頁）、通訊軟體LINE對話紀錄（見偵字第145
    22號卷第55、57、67、63、65、69、71、73頁）及本案帳戶
    客戶存提紀錄單（見原審卷第113頁）在卷可稽，上開事實
    固堪認定。
  ㈡惟被告於偵查及原審辯稱：我10年前有著作權的案子，是盜
    賣集團拿我的帳戶去使用，從那時起我就把所有帳戶都註銷
    ，除非另有需要才會去申辦（見偵卷第11頁）、本案帳戶是
    要做為薪資轉帳使用申請的（見偵字第14522號卷第28頁）
    、本案帳戶用1、2次而已，我就換工作了，本案帳戶辦了之
    後就交給前妻雷蕙榆保管，我就沒有再碰過，我沒有在使用
    帳戶，我104年回臺北後薪水都是領現金（見原審卷第83、1
    39頁）等語，而被告於98年間確實有因其銀行帳戶遭人提供
    予不詳犯罪集團，作為接收販賣盜版遊戲光碟之貨款使用，
    而遭檢察官提起公訴，嗣經法院判決無罪確定之刑事案件，
    此有本院被告前案紀錄表及智慧財產法院99年度刑智上易字
    第50號刑事判決書在卷可憑（見原審卷第145至153頁）；且
    依原審法院向京城商業銀行永康分行函調之本案帳戶自103
    年6月11日開戶時起迄108年5月28日遭警示結清為止之全部
    交易明細紀錄（見原審卷第91至113頁），確實可見本案帳
    戶除103年6月11日開戶存入，及被害人於108年5月27日受詐
    匯款外，僅有於103年7月10日、同年8月11日兩次薪轉存提
    之紀錄，此外別無任何資金往來之紀錄，卷內亦無證據證明
    被告尚有使用其他帳戶；又雷蕙榆確實與被告曾有夫妻關係
    ，其二人於103年2月14日結婚，於108年10月22日離婚，此
    有二人之戶籍資料存卷可佐（見原審卷第15至20頁），而雷
    蕙榆於偵查中經電詢是否保管本案帳戶時確能明確陳稱：被
    告的所有帳戶存摺、金融卡都放在家中的櫃子裡等云，有臺
    灣士林地方檢察署辦案公務電話紀錄表在卷可考（見偵卷第
    19頁）；則參諸上開各情，被告前揭所辯，顯非無據，應堪
    採信。
  ㈢再者，雷蕙榆確實亦因涉犯提供自己玉山銀行帳戶予詐欺集
    團使用之幫助詐欺罪嫌，而遭檢察官提起公訴乙情，有臺灣
    屏東地方檢察署108年度偵字第10106號檢察官起訴書附卷可
    按（見原審卷第49至52頁），依該起訴書犯罪事實欄之記載
    ，該案被害人遭詐騙匯款之時間為108年5月25日、26日，而
    本案被害人遭詐匯款之時間則為同年月25日、27日，衡諸詐
    欺集團利用人頭帳戶詐財，均係在取得人頭帳戶後立刻進行
    詐騙匯款，以避免夜長夢多之犯罪模式，此為法院職務上所
    已知者，是該案所涉及之人頭帳戶及本案帳戶，即有在同時
    間交付提供詐騙集團之高度可能性；且依上開雷蕙榆起訴書
    之記載，雷蕙榆於該案中係辯稱其玉山銀行帳戶在103年間
    遺失云云，然依該案檢察官調取之該玉山銀行帳戶交易明細
    ，該玉山銀行帳戶於103年9月至106年11月間仍有持續使用
    之情形，且雷蕙榆於105年8月21日、106年11月21日亦曾匯
    款至該帳戶內，顯見雷蕙榆應有在使用銀行帳戶之情形，其
    並能明確陳稱本案帳戶被利用前置放之地點，業如前述，併
    參諸被告上開所辯：自己未在使用帳戶，均交由雷蕙榆保管
    等情，則本案帳戶確有可能係雷蕙榆提供他人，是被告究否
    有起訴意旨所稱提供本案帳戶之犯行，仍有合理之懷疑。
  ㈣雖雷蕙榆於偵查中受電詢時指稱：我的帳戶被詐欺集團利用
    而有案件纏身，因為我懷疑是被告拿去賣給詐欺集團而離婚
    云云（見偵卷第19頁），然其於自己所涉案件中卻係辯稱帳
    戶在103年間遺失云云，如前所述，且其受電詢時之陳述亦
    僅係「懷疑」，尚屬臆測之詞，況依被告供稱：案發後雷蕙
    榆跑掉了，把2個小孩帶去屏東，我去把小孩接回來，雷蕙
    榆不肯回來，在警局作筆錄時就已露出馬腳，說些有的沒有
    的，問我是否把帳戶放在其他人那邊，或是搬家時遺失了等
    語（見原審卷第138頁），顯見二人因帳戶涉案問題，彼此
    間存有閒隙，且雷蕙榆本身涉有幫助詐欺重嫌，已如前述，
    自無從以其前開所陳，執為不利被告之認定。又被告於警詢
    時雖辯稱：本案帳戶於10年前遺失存摺及金融卡等語（見偵
    字第14522號卷第28頁），復於偵訊時辯稱：本案帳戶我在1
    0年前就已經註銷掉了，因10年前我的住所遭竊，且帳戶被
    盜用，從那時起我就註銷所帳戶等語（見偵卷第11頁），嗣
    經檢察官質之本案帳戶何以係103年6月11日申辦時，則辯稱
    ：會不會是因為我工作需要所申辦，當時我確實住在臺南等
    語（見偵卷第11頁），似有供述不一之情形，然其於原審業
    已陳明：我之前是因為搞不清楚本案是哪一個帳戶，所以才
    會供述不一致等語（見原審審易卷第28頁），參諸被告確實
    於98年因帳戶涉案而經刑事訴訟，而其於該案中確實抗辯帳
    戶遺失等情，此有該案刑事判決書附卷可稽（見原審卷第15
    0頁），且依本案帳戶之全部交易明細紀錄，自103年8月11
    日薪轉存提後，迄108年5月27日被害人遭詐匯款為止，其間
    均無使用之情形，則被告確實有搞不清楚係何一帳戶或誤認
    帳戶之可能，自無從僅因被告似有不一之供述情形，即遽為
    不利被告之認定。
  ㈤至檢察官所舉之其他事證，僅能證明本案帳戶遭詐騙集團持
    以施詐騙取被害人匯入款項之用，尚不能推論被告確有將本
    案帳戶提供與詐騙集團使用，亦無從以該些證據為不利於被
    告之認定。
五、綜上所述，依檢察官所舉之證據，固可認定被告所申請之本
    案帳戶遭詐騙集團持為詐欺犯行之用，惟本案尚無法排除該
    帳戶係雷蕙榆交付詐騙集團為詐欺犯行使用之可能性，本件
    依檢察官所舉各項證據方法，尚不足使所指被告涉有前揭幫
    助詐欺取財犯嫌之事實，達於通常一般人不致有所懷疑，而
    得確信為真實之程度，無法使本院形成被告有罪之心證。此
    外，復查無其他積極證據足以證明被告涉有檢察官所指幫助
    詐欺取財犯行，自屬不能證明被告犯罪，揆諸前揭法條規定
    與判例意旨，依法應為被告無罪判決之諭知。原審同此認定
    ，依審理結果而判決被告無罪，經核並無違誤。
六、檢察官上訴意旨略以：本件在原審準備程序中，檢察官聲請
    傳訊被告之妻雷蕙榆為證人，惟原審並未傳訊證人雷蕙榆到
    庭為交互詰問即行辯結，顯有應予調查之證據未予調查之違
    法。細譯被告前後說詞閃爍，原審又未傳訊證人雷蕙榆到庭
    交互詰問以釐清事實，遽為被告無罪之判決，其未盡調查之
    能事已甚明瞭，原審認定事實有所違誤，請撤銷原判決，另
    為適當之判決等語。
七、駁回上訴之理由：
　㈠按刑事訴訟法第161條第1項規定：檢察官就被告犯罪事實，
    應負舉證責任，並指出證明之方法。因此，檢察官對於起訴
    之犯罪事實，應負提出證據及說服之實質舉證責任，倘所提
    出之證據，不足為被告有罪之積極證明，或其闡明之證明方
    法，無從說服法官以形成被告有罪之心證，基於無罪推定之
    原則，自應為被告無罪判決之諭知。
　㈡經查，本案固可認定被告所申請之本案帳戶遭詐騙集團持為
    詐欺犯行之用，惟被告辯稱並未將該帳戶交予詐騙集團使用
    等語，尚非全然無據，該帳戶實有可能係雷蕙榆交付詐騙集
    團為詐欺犯行使用，本件起訴書所列證據及卷內訴訟資料，
    業經本院逐一剖析，參互審酌，仍無從獲得有罪心證。檢察
    官於原審審理時原雖有聲請傳喚證人雷蕙榆，惟證人雷蕙榆
    經原審法院於審判期日合法傳喚未到庭，原審審判長就此訊
    問兩造有何意見，檢察官稱「沒有意見」等語(見原審卷第1
    33頁)，嗣經原審審判長詢問還有無其他證據聲請調查時，
    檢察官復稱「沒有」等語（見原審卷第137頁），足見檢察
    官就此項證據調查已有捨棄之意，難謂有應調查證據而未予
    調查之違誤。再者，本案帳戶無法排除係由證人雷蕙榆交付
    予詐騙集團使用之可能性，已如前述，則證人雷蕙榆於本案
    乃有涉犯幫助詐欺罪嫌之利害關係，實難期待證人雷蕙榆到
    庭而為不利於己之陳述，況且迄至本院審理時，檢察官仍未
    聲請傳喚該證人雷蕙榆，足認本件並無調查證人雷蕙榆之必
    要。從而，原審未再傳喚證人雷蕙榆到庭，並無違法之可言
    ，上訴意旨執此指摘原判決不當，難認可採。  
　㈢綜上，本件檢察官之上訴，核無理由，應予駁回。
據上論斷，應依刑事訴訟法第368條，判決如主文。
本案經檢察官黃子宜提起公訴，檢察官林在培提起上訴，檢察官
陳昱旗到庭執行職務。
中　　華　　民　　國　　110 　年　　5 　　月　　27　　日
                  刑事第十一庭  審判長法　官  周煙平
                                      法　官  陳俞伶
                                      法　官  連育群
以上正本證明與原本無異。
不得上訴。
                                      書記官  廖紫喬
中　　華　　民　　國　　110 　年　　5 　　月　　27　　日